---
title: "Sesion2_Actividad"
output: github_document
date: "2024-05-28"
---

## Chunk de carga de paquetes, definición de variables, etc.

Este chunk debería marcarse con echo=FALSE y message=FALSE. ¿Tal vez los demás también? Esto ya dependerá de las preferencias personales de cada quien y el cómo quiere presentar sus resultados.

```{r entorno}
library(coronavirus)
library(tidyverse)

casos <- coronavirus::coronavirus
```

## Antecedentes

Se empieza definiendo un poco de contexto en 3 párrafos:

* ¿Qué es el COVID19? Es un virus, se transmite por vía aerea, causa diversos síntomas, etc...

* ¿Cuál fue la situación en México entre 2020 y 2022? Cuándo se tuvieron los primeros contagios, qué medidas se tomaron, cómo se establecieron los programas de prevención y vacunación, etc...

* ¿Cuál es el contexto de los datos que estamos usando? Se recomienda revisar el github del autor del paquete [https://github.com/RamiKrispin/coronavirus] para acceder a los detalles de los datos. También se puede probar con ??coronavirus en RStudio.

## Materiales y métodos

Se empieza por citar la fuente de los datos:

* Se recomienda revisar el github del autor del paquete [https://github.com/RamiKrispin/coronavirus] para acceder a los detalles de los datos. También se puede probar con ??coronavirus en RStudio.

Escribir un párrafo para definir las ecuaciones usadas para medir el impacto de una enfermedad:

* $TasaDeIncidencia = NuevosCasos / Población \times 100,000$

* $TasaDeMortalidad = Defunciones / Población \times 100,000$

## Resultados

* Nuevos casos confirmados en el tiempo (línea de tiempo sobre casos a nivel mundial).

```{r confimados_mundial}
casos |> 
  # filtra tipo de dato que se quiere ver
  filter(type == "confirmed") |> 
  # agrupar con dplyr para poder resumir los datos
  group_by(date) |> 
  summarise(casos = sum(cases, na.rm = TRUE)) |> 
  # graficar con ggplot
  ggplot(aes(x = date, y = casos))+
  geom_line()+
  labs(title = "Nuevos casos confirmados a nivel mundial",
       x = "Fecha",
       y = "# de nuevos casos")
```

* Acumulativo de nuevos casos confirmados en el tiempo.

```{r casos_confirmados_acumulado}
# guardar los datos de nuevos casos
temp1 <- casos |> 
  # filtrar tipo de datos que se quieren ver
  filter(type == "confirmed") |> 
  # agrupar para resumir
  group_by(date) |> 
  summarise(casos = sum(cases, na.rm = TRUE))

# agregar columna de datos acumulativos
temp1$acumulado = cumsum(temp1$casos)

# graficar
temp1 |> 
  ggplot(aes(x = date, y = acumulado))+
  geom_line()+
  labs(title = "Acumulativo de nuevos casos confirmados",
       x = "Fecha",
       y = "# de nuevos casos")

```

* Defunciones reportadas a nivel mundial.

```{r defunciones_mundial}
casos |> 
  # filtra tipo de dato que se quiere ver
  filter(type == "death") |> 
  # agrupar con dplyr para poder resumir los datos
  group_by(date) |> 
  summarise(casos = sum(cases, na.rm = TRUE)) |> 
  # graficar con ggplot
  ggplot(aes(x = date, y = casos))+
  geom_line()+
  labs(title = "Defunciones a nivel mundial",
       x = "Fecha",
       y = "# de defunciones")
```


* Defunciones acumuladas a nivel mundial

```{r defunciones_acumuladas_mundial}
temp1 <- casos |> 
  # filtrar tipo de datos que se quieren ver
  filter(type == "death") |> 
  # agrupar para resumir
  group_by(date) |> 
  summarise(casos = sum(cases, na.rm = TRUE))

# agregar columna de datos acumulativos
temp1$acumulado = cumsum(temp1$casos)

# graficar
temp1 |> 
  ggplot(aes(x = date, y = acumulado))+
  geom_line()+
  labs(title = "Acumulativo de defunciones",
       x = "Fecha",
       y = "# de defunciones")
```

* Casos confirmados y defunciones en México (línea de tiempo sobre casos confirmados en México).

```{r casos_mexico}
temp_mx <- casos |> 
  # filtrar tipo de datos que se quieren ver
  filter(type != "recovery") |> 
  filter(country == "Mexico") |> 
  # agrupar para resumir
  group_by(date, type) |> 
  summarise(casos = sum(cases, na.rm = TRUE)) |> 
  pivot_wider(names_from = "type", values_from = "casos")

# agregar columna de datos acumulativos

temp_mx$acumulado_confirmado = cumsum(temp_mx$confirmed)
temp_mx$acumulado_muerte = cumsum(temp_mx$death)

# graficar
temp_mx |> 
  pivot_longer(cols = c(confirmed:acumulado_muerte),
               names_to = "Variable", values_to = "Cuenta") |> 
  filter(Variable == "confirmed" | Variable == "death") |> 
  ggplot(aes(x = date, y = Cuenta, color = Variable))+
  geom_line()+
  labs(title = "Casos confirmados y defunciones en México",
       x = "Fecha",
       y = "# de casos")
```

* Casos acumulados en México.

```{r defunciones_mexico}
# graficar
temp_mx |> 
  pivot_longer(cols = c(confirmed:acumulado_muerte),
               names_to = "Variable", values_to = "Cuenta") |> 
  filter(Variable == "acumulado_confirmado" | Variable == "acumulado_muerte") |> 
  ggplot(aes(x = date, y = Cuenta, color = Variable))+
  geom_line()+
  labs(title = "Casos confirmados y defunciones en México",
       x = "Fecha",
       y = "# de casos")
```

* Tasa de incidencia a nivel mundial por país, por año.
  + Presentar la información en un datatable, para facilitar el acceso a los datos.

```{r tasa_incidencia_mundial}
T_Incidencia <- casos |> 
  # filtrar tipo de datos 
  filter(type == "confirmed") |> 
  # agrupar para después resumir los datos
  group_by(date, country) |> 
  summarise(casos = sum(cases, na.rm = TRUE),
            poblacion = sum(population, na.rm = TRUE)) |> 
  # agregar columna de año
  mutate(año = format(date, "%Y")) |> 
  # deshacer los grupos anteriores para agrupar pero ahora por año
  ungroup() |> 
  group_by(año, country) |> 
  summarise(casos = sum(casos, na.rm = TRUE),
            poblacion = mean(poblacion, na.rm = TRUE)) |> 
  # filtrar países con población 0, para evitar NaN e Infinitos
  filter(poblacion > 0) |> 
  # calcular tasa de incidencia
  mutate(tasa_incidencia = casos / poblacion * 100000)

DT::datatable(T_Incidencia)
```

* Tasa de mortalidad a nivel mundial por país
+ Presentar la información en un datatable, para facilitar el acceso a los datos.

```{r tasa_mortalidad_mundial}
T_Mortalidad <- casos |> 
  # filtrar tipo de datos 
  filter(type == "death") |> 
  # agrupar para después resumir los datos
  group_by(date, country) |> 
  summarise(casos = sum(cases, na.rm = TRUE),
            poblacion = sum(population, na.rm = TRUE)) |> 
  # agregar columna de año
  mutate(año = format(date, "%Y")) |> 
  # deshacer los grupos anteriores para agrupar pero ahora por año
  ungroup() |> 
  group_by(año, country) |> 
  summarise(casos = sum(casos, na.rm = TRUE),
            poblacion = mean(poblacion, na.rm = TRUE)) |> 
  # filtrar países con población 0, para evitar NaN e Infinitos
  filter(poblacion > 0) |> 
  # calcular tasa de mortalidad
  mutate(tasa_mortalidad = casos / poblacion * 100000)

DT::datatable(T_Mortalidad)
```

* Indicar valores de tasa de incidencia y mortalidad para México

```{r tasa_incidencia_mexico}
# filtrar información a nivel país
T_Incidencia |> 
  filter(country == "Mexico")
```
```{r tasa_mortalidad_mexico}
# filtrar información a nivel país
T_Mortalidad |> 
  filter(country == "Mexico")
```


## Conclusiones

* Se pueden escribir un párrafo o dos con respecto a los resultados observados y a la situación del COVID19 a cuatro años de haber iniciado la pandemia.

## Bibliografía

* Se agregan las referencias necesarias para citar los documentos y reportes utilizados.
* Se debe incluir también la cita al paquete de datos `coronavirus` de R.

# Pasos a seguir para subir el reporte a GitHub

1. Crear el repositorio en la web de GitHub. Se puede sugerir un nombre como "visualizacion_COVID19".
2. Copiar la URL del repositorio remoto.
3. Pasar a la terminal en RStudio.
4. Verificar que el directorio de trabajo coincida con el directorio en donde está el reporte. 
5. Inicializar el repositorio local `git init`
6. Añadir el archivo al área de preparación `git add Sesion2_Actividad.md`
7. Confirmar los cambios `git commit -m "Se carga archivo de reporte"`
8. Asignar un nombre de rama `git branch -M main`
9. Conectar los repositorios local y remoto `git remote add origin https://github.com/xxxUsrNmxxx/visualizacion_COVID19.git`
10. Llevar los cambios locales al repositorio remoto `git push -u origin main`

> [Nota]

> En caso de que RStudio no permita usar el nombre de usuario y contraseña para hacer la conexión remota se puede usar en vez de la contraseña un **Access token**. 

> 1. En la página de GitHub hacer click en el ícono de perfil y luego en "Settings".
> 2. En el menú del lado izquierdo, hacer click en la última opción "Developer settings".
> 3. En el menú del lado izquierdo, hacer click en "Personal access tokens" y después en "Fine-grained tokens".
> 4. Del lado derecho aparece el botón de "Generate new token", hacer click ahí y confirmar con contraseña.
> 5. Se puede dar un nombre al token "Visualizacion COVID19", cambiar el tiempo de expiración a 90 días y agregar alguna descripción. En la sección de "Repository access" seleccionar la tercera opción "Only select repositories" y escoger el repo adecuado.
> 6. Otorgar permisos adecuados. Para **Repository permissions** habilitar Actions, Administration, Commit statuses, Contents, Deployments, Environments, Metadata, Pages, Pull requests. Para **Account permissions** habilitar todo.
> 7. Copiar el token generado y usarlo como contraseña cuándo se hace el push.